【裁判字號】    97,聲判,195
【裁判日期】    981005
【裁判案由】    聲請交付審判
【裁判全文】
臺灣臺北地方法院刑事裁定             97年度聲判字第195號
聲    請   人
即  告  訴 人  丙○○
代    理   人  曹肇揆律師
被         告  甲○○
               乙○○
上列聲請人即告訴人因被告等詐欺等案件，不服臺灣高等法院檢
察署檢察長中華民國97年11月11日，97年度上聲議字第6034號駁
回聲請再議之處分（原不起訴處分案號：臺灣臺北地方法院檢察
署檢察官97年度偵字第15998號），聲請交付審判，本院裁定如
下：
    主  文
聲請駁回。
    理  由
一、按告訴人不服上級法院檢察署檢察長或檢察總長認再議為無
    理由而駁回之處分者，得於接受處分書後10日內委任律師提
    出理由狀，向該管第一審法院聲請交付審判。法院認為交付
    審判之聲請不合法或無理由者，應駁回之。刑事訴訟法第25
    8條之1、第258條之3第2項前段分別定有明文。本件聲請人
    即告訴人丙○○（以下稱聲請人）以被告甲○○、乙○○涉
    犯詐欺等罪嫌，向臺灣臺北地方法院檢察署檢察官提出告訴
    ，經該署檢察官以97年度偵字第15998號不起訴處分書處分
    後，聲請人不服而聲請再議，臺灣高等法院檢察署檢察長認
    再議無理由，以97年度上聲議字第6034號處分書駁回再議之
    聲請，聲請人於民國97年11月19日收受該處分書，並於同年
    11月27日委任律師提出理由狀向本院聲請交付審判等情，有
    前述處分書、駁回再議處分書影本、送達證書各1份，及刑
    事聲請交付審判理由狀上本院收狀日期章戳在卷可稽，是本
    件聲請為合法，合先敘明。
二、聲請人聲請交付審判意旨略以：
  (一)被告二人共同意圖為自己不法之所有，經聲請人之友人許清
    毅之介紹與請託，以由被告乙○○擔任名義負責人、被告甲
    ○○為實際負責人之鑫富國際實業有限公司（下稱鑫富公司
    ）因從事印刷業務而有在銀行開立支票帳戶之需要，然因該
    公司資金調度不及，未符兆豐國際商業銀行衡陽分行（下稱
    兆豐銀行）要求開戶須與銀行至少往來3個月之實績為由，
    請求聲請人為鑫富公司於上開銀行活期存款帳戶內陸續為存
    提款之動作，以示鑫富公司與銀行間之往來實績，並稱願將
    鑫富公司所開帳戶之存摺及印鑑章均交由聲請人保管，且書
    立保證不向銀行謊報存摺遺失之保管條與聲請人，使聲請人
    陷於錯誤，於97年3月26日在被告2人陪同下，前往兆豐銀行
    開立帳號00000000000號之帳戶，並當場代鑫富公司存入新
    臺幣（下同）9萬元之金額，隨即由被告2人將鑫富公司上開
    帳戶之存摺、鑫富公司及其代表人乙○○之印鑑章交付聲請
    人保管，復另約定被告2人在未得聲請人同意前，不得動用
    上開帳戶內之存款。嗣聲請人又應被告甲○○之要求，分別
    於如附表一所示之時間，代鑫富公司以現金存入如附表一所
    示之金額，並曾因己用，而於如附表二所示之時間，單獨或
    由被告甲○○陪同領取如附表二所示之金額。嗣因往來期間
    已屆滿3個月而得領取支票，被告2人遂與聲請人約定於97年
    7月7日下午2時許，一同前往兆豐銀行領取支票簿，及由聲
    請人取回先前代墊之存款共計70萬2,160元（6元為利息），
    詎被告明知該帳戶之存摺及印鑑章均在聲請人之保管中，並
    未遺失，竟共同基於偽造文書之犯意聯絡，於97年7月7日上
    午共同向兆豐銀行謊稱該帳戶之存摺及印鑑章均已遺失，而
    辦理存摺補發及印鑑更換手續，並於領取補發之存摺後，隨
    即於同日持以領取該帳戶內之存款71萬元（含聲請人之代墊
    額70萬2,160元）後離去。嗣聲請人接獲兆豐銀行通知，始
    悉上情。
  (二)被告乙○○於偵查中已自承係被告甲○○所僱用之人頭，且
    經聲請人於97年7月8日赴址設臺北縣三峽鎮○○路○段91號
    之鑫富公司察看，該公司內並未擺設印刷設備，亦無員工，
    足認鑫富公司為空頭公司，無使用支票之需要，被告上開所
    言，顯係為詐欺聲請人之藉詞。且被告既已書立保管條保證
    不會謊報存摺遺失，竟仍基於共同偽造私文書及詐欺之犯意
    聯絡向兆豐銀行行員謊稱存摺、印鑑章均已遺失，而據以補
    發、復持以詐領存款70萬2,160元，足生損害於聲請人，亦
    顯被告2人詐欺意圖甚明，縱聲請人並非親自將上開金額交
    付與被告，渠等仍難脫詐欺罪「得財產上利益」之要件，是
    被告2人自應負詐欺取財及偽造私文書之罪責。
  (三)聲請人所為僅係代鑫富公司為存提款之動作，而非借款予被
    告，否則以聲請人於兆豐銀行所存入之龐大金額而言，堪有
    不要求被告2人書立借據，言明返還日期及利息之可能？況
    於上開期間內之97年4月15日，被告甲○○亦曾向聲請人借
    款1萬元，聲請人即要求被告甲○○書立借據並寫明返還日
    期，遑論前開多筆且大量之金額，是聲請人確係受被告所詐
    欺，原檢察官認聲請人與被告間係借貸關係，恐有誤會。
  (四)綜上所述，被告共同涉犯刑法詐欺、行使偽造私文書之罪嫌
    ，本件再議駁回之處分書，未能全然瞭解被告之犯罪事實，
    亦未詳酌卷附證據，即以被告片面辯詞，謂聲請人與被告2
    人間為借貸關係，難認被告2人有何施用詐術之犯行；被告2
    人聲請補發存摺及印鑑章，究與刑法偽造文書罪章保障文書
    作成名義人真實性之立意並無違背云云，而遽為駁回再議之
    聲請，聲請人深感不服，爰提起本件聲請交付審判。
三、按刑事訴訟法第258條之1規定聲請人得向法院聲請交付審判
    ，係對於「檢察官不起訴或緩起訴裁量權」制衡之一種外部
    監督機制，法院僅就檢察官所為不起訴或緩起訴之處分是否
    正確加以審查，以防止檢察機關濫權，依此立法精神，同法
    第258條第3項規定法院審查聲請交付審判案件時「得為必要
    之調查」，其調查證據之範圍，自應以偵查中曾顯現之證據
    為限；而同法第260條對於不起訴處分已確定或緩起訴處分
    期滿未經撤銷者得再行起訴之規定，其立法理由說明該條所
    謂不起訴處分已確定者，包括「聲請法院交付審判復經駁回
    者」之情形在內，是前述「得為必要之調查」，其調查證據
    範圍，更應以偵查中曾顯現之證據為限，不得就聲請人新提
    出之證據再為調查，亦不得蒐集偵查卷以外之證據，否則，
    將與刑事訴訟法第260條之再行起訴規定，混淆不清，亦將
    使法院僭越檢察官之職權，而有回復「糾問制度」之虞；且
    法院裁定交付審判，即如同檢察官提起公訴使案件進入審判
    程序，是法院裁定交付審判之前提，必須偵查卷內所存證據
    已符合刑事訴訟法第251條第1項規定「足認被告有犯罪嫌疑
    」，亦即該案件已經跨越起訴門檻，故如該案件仍須另行蒐
    證偵查始能判斷應否交付審判者，如上所述，因交付審判審
    查制度並無如同再議救濟制度得為發回原檢察官續行偵查之
    設計，即法院並無調查偵查中未顯現證據之權限，法院即應
    依同法第258條之3第2項前段之規定，以聲請無理由而裁定
    駁回之。
四、次按犯罪事實應依證據認定之，無證據不得認定其犯罪事實
    ，刑事訴訟法第154條第2項定有明文。又按「告訴人之告訴
    ，係以使被告受刑事訴追為目的，是其陳述是否與事實相符
    ，仍應調查其他證據以資審認」、「證據力之強弱，事實審
    法院有自由判斷之權，故判斷證據力如不違背一般經驗之法
    則，即不得指為違法」，最高法院著有52年台上字第1300號
    、25年上字第2053號判例可資參照（上開事實審法院對於證
    據之判斷職權，於偵查中由檢察官行之）。復按刑法第339
    條之詐欺罪，係以行為人於客觀上施用詐術使人陷於錯誤，
    並於行為之初，即已意圖為不法之所有或意圖得財產上之不
    法利益，為其構成要件。故如依積極證據足可證明行為人確
    係意圖不法所有時，固得論以刑法第339條之罪，倘若行為
    人施詐時之意圖尚有存疑，依調查之結果復不足以認定其自
    始具有上述主觀犯罪構成要件，即不能概對被告繩以刑事責
    任。況民事債務當事人間，若有未依債務本旨履行給付之情
    形，在一般社會經驗而言，原因非一；其因不可歸責之事由
    無法給付，或因合法得對抗他造主張抗辯而拒絕給付，甚至
    債之關係成立後，始行惡意遲延給付，皆有可能，非必出於
    自始無意給付之詐欺犯罪一端。又刑事被告依法不負自證無
    罪之義務，苟無足以證明其在債之關係發生時，自始即具有
    不法所有意圖之積極證據，縱其就所負債務違約不履行，仍
    僅為民事糾紛，要難以債務不履行之客觀狀態，即推定被告
    自始具有不法所有之意圖。
五、本件聲請人雖以前揭理由認被告2人涉有詐欺等罪嫌，而向
    本院聲請交付審判。然查：
  (一)就聲請人告訴被告2人共同詐欺取財部分：
   1.聲請人係經友人許清毅之介紹而認識被告甲○○，又被告
     甲○○因從事印刷業即擔任鑫富公司之實際負責人，有調
     度資金及開立公司支票帳戶以申請公司支票之需要，遂向
     聲請人提出借款之請求，而聲請人基於許清毅之人情，復
     因被告甲○○另交付鑫富公司之存摺、印鑑章及其他多人
     之存摺、印鑑章供作擔保，遂答應借款如附表一所示之金
     額與被告2人，並分次存入上開鑫富公司兆豐銀行帳戶，且
     未約定返還時間等情，業據聲請人於偵查中以證人身份結
     證稱：「（問：當初被告林是以何種理由，要你匯9萬元、
     28萬元及40萬元到乙○○的兆豐衡陽分行帳戶？）我是經
     由朋友許清毅介紹認識被告林某，林某因為從事印刷業，
     而調度資金，許某知道我跟銀行有往來，拜託我幫林某請
     支票，9萬元是因為林某要發薪水找我借錢，我存進去的，
     28萬元是因為他要申請鑫富公司的乙存帳戶，要我借他錢
     存進去，40萬也是同樣情況，我是純粹幫忙許某的人情，
     所以才幫林某，我沒有收取任何利益。我本來不願意借的
     ，但甲○○有簽借據，又把鑫富公司的存摺及印鑑章及好
     多人的存摺及印鑑章都放在我這邊，做為擔保，我才借錢
     給被告林某。（問：雙方有無約好這些錢要做何用途？什
     麼時候歸還？）存摺在我這邊，林某說要請支票，沒有約
     定時間返還，但我可以隨時領取，許某開戶時有出現過」
     等語綦詳（見偵查卷第105頁至第106頁），核與被告甲○
     ○供述：伊確實有與被告乙○○一同經營鑫富公司，要經
     營印刷事業，因為要申辦兆豐銀行的支票帳戶，所以才跟
     告訴人借款，並且約好要支付利息給告訴人等語；被告乙
     ○○供述：伊係被告甲○○找來當鑫富公司負責人，但是
     鑫富公司的事務都是被告甲○○在處理，伊並不知道被告
     甲○○與告訴人間債務糾紛的始末，但是伊有陪同被告甲
     ○○去開設鑫富公司的帳戶等語大致相符，堪認被告甲○
     ○於請求聲請人將前開金錢存入上揭帳戶時，即已向聲請
     人明示如附表一所示金額係渠等先向聲請人借貸，以支付
     員工薪水，或作為證明鑫富公司與銀行間之往來實績，以
     利鑫富公司將來開立支票帳戶及領取支票簿之用，而聲請
     人亦因其與友人許清毅間之人情，及被告甲○○所提供之
     上揭擔保，而同意借款予被告2人之情甚明，再衡之聲請人
     為智慮成熟之成年人，具有相當社會經驗，本應自行評估
     被告2人之信用等狀況後，謹慎為相關判斷，是聲請人既係
     基於其與許清毅間之人情，及被告甲○○所提出之上揭擔
     保，於評估風險後決定借予被告2人如附表一所示之款項，
     自難認被告2人有何施用詐術，致聲請人陷於錯誤而交付財
     物之情事。
   2.況依兆豐銀行之慣例，支票簿申請人須先與該行有往來3至
     6個月之存款往來實績，始得領取支票簿之情，有兆豐國際
     商業銀行衡陽分行98年8月10日（98）兆衡字第215號函1紙
     附卷可查（見本院卷第38頁），另參之證人即曾任鑫富公
     司會計之龐宇辰於警詢中證稱：伊於96年12月就已進入鑫
     富公司擔任會計，於97年3、4月始離職等語（見偵查卷第
     20 頁背面），堪認鑫富公司確曾有營業之事實，是被告甲
     ○○辯稱：伊當初係因為要申辦鑫富公司之兆豐銀行的支
     票帳戶，和支付員工之薪水，所以才跟告訴人借款等語，
     並非子虛，益徵難認被告2人對聲請人有何施用詐術之可言
     。
   3.至聲請人雖指訴：如附表一所示金額若係其貸與被告2人之
     借款，為何被告2人無法提出借據云云，然如附表一所示之
     金額確係聲請人基於其對許清毅之人情，復因被告甲○○
     尚有提供上揭擔保，而決定借予被告2人，且未約定返還之
     期限，但如其有用錢之需要，可隨時領取，且其確曾因己
     用，而於如附表二所示之時間，單獨或由被告甲○○陪同
     至兆豐銀行領取如附表二所示金額等情，業據聲請人於偵
     查中、交付審判理由狀中記載綦詳，而衡之常情，一般私
     人間基於友誼之借貸，因礙於情面，未書立借據者所在多
     有，況本件被告甲○○尚提供聲請人前揭擔保，是雙方未
     就上開借款書立借據，亦非悖於常情，更無從據此推論被
     告2 人有何自始為自己不法所有之意圖，而對聲請人施用
     詐術之行為。
   4.再被告甲○○亦不否認其確於97年7月7日違反其所出具與
     聲請人之保管條內容而向銀行謊稱存摺遺失，嗣由被告乙
     ○○向銀行辦理補發存摺及更換印鑑章，而提領鑫富公司
     上開兆豐銀行內之存款71萬元之情，惟辯稱：伊係因聲請
     人常辱罵伊，伊一氣之下始於97年7月7日領取存款71萬元
     等語（見偵查卷第8頁、第72頁），衡之常情，若被告2人
     有心詐欺，於得領取支票簿並須返還借款之日（即97年7月
     7日）前，勢必密集向聲請人借款，以獲取更大利益，殆無
     僅請求聲請人存入2筆存款為已足，是被告甲○○上開所辯
     ，尚非無稽，又被告2人向聲請人借款之初，確係為建立鑫
     富公司與銀行間之往來實績，以申辦鑫富公司之兆豐銀行
     支票帳戶，和支付員工薪水之情，業如上述，雖事後被告2
     人因故違反被告甲○○出具與聲請人保管條之承諾，而向
     銀行謊稱存摺遺失，由被告乙○○向銀行辦理補發存摺及
     更換印鑑章，而提領鑫富公司上開兆豐銀行內之存款71萬
     元，然此究係被告2人向聲請人借款後，因與聲請人發生齟
     齬，一時失慮而為上開行為，自難憑此事後之舉遽認被告2
     人於向聲請人借款之始，即均具有為自己不法所有之意圖
     ，核與詐欺取財罪之構成要件有所未合。是本件純屬被告2
     人債務不履行之民事糾葛，要與刑法之詐欺取財罪無涉，
     聲請人應另循民事途徑解決。
   (二)就聲請人告訴被告2人共同行使偽造文書部分：
     按刑法第210條之偽造私文書罪，以無製作權之人冒用他人
     名義而製作該文書為要件之一，若屬自己之文書，縱有不
     實之記載，要難構成本條之罪。訊據被告2人雖均坦承明知
     鑫富公司之存摺及印鑑章均在聲請人之保管中，從未遺失
     ，卻仍共同向兆豐銀行謊稱遺失，並推由被告乙○○向兆
     豐銀行辦理補發存摺及更換印鑑章之事實，惟被告乙○○
     為鑫富公司之登記名義負責人，有鑫富公司臺北縣政府營
     利事業登記證1紙附卷可考（見偵查卷第134頁），又被告
     乙○○向兆豐銀行申請辦理上開事項，係以其名義申請，
     而非冒用他人名義為之等情，亦有兆豐國際商業銀行衡陽
     分行97年9月15日（97）兆銀衡字第0174號函暨存摺掛失、
     印鑑更換資料1份在卷可考（見偵查卷第132至第133頁），
     是被告2人此舉雖違反被告甲○○出具與聲請人之保管條內
     容，惟究與刑法偽造私文書罪係在保障文書作成名義人與
     實際製作人具有人格同一性之立法意旨無違，核與偽造私
     文書罪之構成要件未相符合，自不能以該罪相繩。
五、綜上所述，臺灣臺北地方法院檢察署檢察官所為不起訴處分
    書及臺灣高等法院檢察署檢察長駁回再議聲請處分書，已就
    聲請人於偵查時提出之告訴理由予以斟酌，詳予調查證據，
    並細加論述所憑證據及其認定之理由，原處分所載證據取捨
    及事實認定之理由，並無違背經驗法則或論理法則之情事，
    參諸前開規定，原檢察官及高檢署檢察長以被告2人犯罪嫌
    疑不足，均予以不起訴處分及駁回再議之聲請，認事用法，
    並無不當，且依現有卷存證據所能證明被告2人涉犯詐欺取
    財罪及偽造文書罪之嫌疑均尚不足以跨過起訴之門檻，揆諸
    前揭說明，本件聲請人聲請交付審判，為無理由，應予駁回
    。
據上論斷，依刑事訴訟法第258條之3第2項前段，裁定如主文。
中    華    民    國    98    年    10    月    5    日
                  刑事第十庭    審判長法  官  蔡坤湖
                                      法  官  姚念慈
                                      法  官  謝昀璉
本裁定不得抗告。
上正本證明與原本無異。
                                      書記官  鄭雅文
中    華    民    國    98    年    10    月    9     日
附表一：
┌──┬───────┬────────┬────────┐
│編號│日         期 │摘           要 │存  入  金  額  │
│    │              │                │（單位：新臺幣）│
├──┼───────┼────────┼────────┤
│ 1  │97年3月26日   │新開戶（現金）  │ 9萬元          │
├──┼───────┼────────┼────────┤
│ 2  │97年5月21日   │現金            │ 15萬元         │
├──┼───────┼────────┼────────┤
│ 3  │97年6月11日   │現金            │ 7萬2000元      │
├──┼───────┼────────┼────────┤
│ 4  │97年6月13日   │現金            │ 10萬4000元     │
├──┼───────┼────────┼────────┤
│ 5  │97年7月2日    │現金            │ 28萬元         │
├──┼───────┼────────┼────────┤
│ 6  │97年7月3日    │現金            │ 40萬元         │
└──┴───────┴────────┴────────┘
附表二：
┌──┬───────┬────────┬────────┐
│編號│日         期 │摘           要 │提  款  金  額  │
│    │              │                │（單位：新臺幣）│
├──┼───────┼────────┼────────┤
│ 1  │97年3月31日   │現金            │8萬5000元       │
├──┼───────┼────────┼────────┤
│ 2  │97年4月15日   │現金            │4500元          │
├──┼───────┼────────┼────────┤
│ 3  │97年5月23日   │現金            │5萬元           │
├──┼───────┼────────┼────────┤
│ 4  │97年5月27日   │現金            │5萬元           │
├──┼───────┼────────┼────────┤
│ 5  │97年5月29日   │現金            │2萬元           │
├──┼───────┼────────┼────────┤
│ 6  │97年6月11日   │匯款            │7萬2673元       │
├──┼───────┼────────┼────────┤
│ 7  │97年6月13日   │匯款            │7萬1673元       │
├──┼───────┼────────┼────────┤
│ 8  │97年6月16日   │現金            │4萬元           │
└──┴───────┴────────┴────────┘


司法院資訊處製作；財團法人民間司法改革基金會備份。
